【裁判字號】    90,上易,417
【裁判日期】    891030
【裁判案由】    傷害等
【裁判全文】
臺灣高等法院高雄分院刑事判決                      九十年度上易字第四一七號
    上  訴  人  臺灣屏東地方法院檢察署檢察官
    上  訴  人
    即  被  告  丙○○
    上  訴  人
    即  被  告  乙○○
右上訴人因被告傷害等案件，不服臺灣屏東地方法院八十九年度易字第一三二六號，
中華民國八十九年十月三十日第一審判決（起訴案號：臺灣屏東地方法院檢察署八十
九年度偵字第三一五六號、八十九年度偵字第三五一八號），提起上訴，本院判決如
左：
      主    文
上訴駁回。
      事    實
丙○○、甲○○（因傷害罪經原審法院判處罰金三千元確定）夫婦二人與乙○○係鄰
居關係，平日因坐落屏東縣屏東市○○段二四七九地號北側法定空地之通行問題，迭
起爭執而感情不睦。於民國八十九年五月五日上午七時許，乙○○因認甲○○故意將
所有之帶刺有毒盆栽擺置在其屏東縣屏東市○○路一一七號住處後門旁，以妨礙其全
家人之通行，乃基於損壞之故意，持其所有之剪刀一把，將其中三株長方狀大型盆栽
及二株小型盆栽中植物之枝葉剪除，足生損害於甲○○。甲○○見狀即與乙○○發生
口角，而丙○○聞聲亦趨前察看，詎丙○○、甲○○竟共同基於普通傷害之犯意，由
丙○○持瓦斯噴霧器（未扣案）朝乙○○臉部噴射，並奪下乙○○手持之剪刀後，由
甲○○隨手拾起木棍一支毆打乙○○之臉部、手部及腿部，乙○○反抗扭打中再被咬
傷手部，因而受有臉部、左膝血腫及左手肘、右膝、雙腿內側、右上臂、右手腕內側
多處擦傷瘀血等之傷害。嗣於同月十二日，乙○○、甲○○先後報警處理，由警方扣
得上開剪刀一把及木棍一支。案經乙○○、甲○○各訴由屏東縣警察局屏東分局報請
臺灣屏東地方法院檢察署檢察官偵查起訴。
    理    由
一、被告丙○○被訴傷害乙○○部分：
(一)、訊據被告丙○○矢口否認有何共同傷害之犯行，辯稱伊聽見甲○○與乙○○發生
    口角前往察看後，因乙○○手持剪刀作勢欲傷害伊，為防衛自身之安全，始拿出
    隨身攜帶之瓦斯噴霧器朝其臉部噴射，惟並未射中；又縱有射中乙○○，亦應屬
    正當防衛之行為而不罰云云。
(二)、惟查：
１、被告丙○○持瓦斯噴霧器朝乙○○臉部噴射，並奪下乙○○手持之剪刀後，隨即
    由甲○○隨手拾起木棍毆打乙○○成傷之事實，業據告訴人乙○○指訴綦詳，復
    有國仁醫院診斷證明書一紙及扣案之木棍一支足憑。又瓦斯噴霧器係婦女持以供
    防身使用之道具，朝人臉部噴射時，除對眼部產生刺痛之感覺外，空氣中亦瀰漫
    辛辣刺激之氣味，藉由呼吸系統吸入體內，將產生呼吸困難、咳嗽等症狀，因係
    由瓶上細孔往外噴射氣體及液體而逐漸擴散，故射程可達一至二公尺，而被告丙○○為一男性，所使用之瓦斯噴霧器體積又極其短小，衡情，乙○○實無從預測
    此一突如其來之行為而加以閃避，參以被告丙○○隨即輕易奪下其持有之剪刀，
    更足認定其已受瓦斯噴霧器之影響而暫時無力抵抗，是被告丙○○所辯並未射中
    乙○○云云，與客觀事實不符，不足採信。
２、被告丙○○另辯稱其行為應屬正當防衛而不罰云云，惟按，正當防衛係以行為人
    對於現時急迫之不法侵害，本於防衛自己或他人權利之意思，實施反擊（防衛）
    以排除侵害之行為，故如基於傷害之意思而為者，即非防衛行為，自不得援以阻
    卻違法。細繹本件衝突之過程，乙○○始終否認持剪刀行刺被告丙○○，而被告
    丙○○於偵查中供稱：「當時我是認為乙○○要拿剪刀刺我，所以我才噴她」
    （參偵查卷宗第六頁）；原審審理時再稱：「…我是有在起訴書所載時地持瓦斯
    噴霧器向乙○○的眼、臉噴，但是是她持剪刀，我是怕她對我不利，所以才噴她
    」等語（參原審卷宗第十七頁），核與甲○○於警訊中陳稱：「…乙○○當時持
    有剪刀，且作勢欲要刺我先生…我先生情急下才拿起瓦斯噴霧器噴她」等語，二
    人所述之情節相符，且乙○○雖與被告丙○○夫婦感情不睦，然乙○○之所以手
    中持有剪刀，易於判斷係與被告迭為指陳秦玉欄任意剪毀盆栽之意圖相關，究未
    達持此客觀上足以奪人性命之凶器主動攻擊對方之程度，是被告丙○○辯稱係乙○○先持剪刀行刺云云，毋寧僅為其主觀上之臆測，應堪認定乙○○客觀上尚無
    傷害被告丙○○夫婦之行為。
３、參以乙○○被奪下剪刀後，仍遭毆打致身體多處受有大範圍瘀傷，反之，被告丙○○並未受傷，其妻甲○○僅受輕微右肘擦傷、右手指挫傷，有臺灣省立屏東醫
    院驗傷診斷書一紙附卷可稽，實難信其僅單純實施排除侵害之防衛行為，從而，
    被告丙○○前揭所辯，均屬事後卸責之詞，不足採信，其傷害犯行已堪認定，應
    依法論科。
二、被告乙○○被訴毀損部分：
(一)、訊據被告乙○○對於右揭時地持其所有之剪刀一把，將甲○○所有長方狀大型盆
    栽三株及小型盆栽二株中植物枝葉剪除之事實坦承不諱，惟辯稱該盆栽屬帶刺有
    毒之植物麒麟花，置於該處已嚴重妨礙其全家人進出之順暢及身體之安全，其不
    得已始將之剪除云云。
(二)、惟查，右揭犯罪事實，業據告訴人甲○○指訴綦詳，復有照片六幀附卷可稽，雖
    被告乙○○以自助行為置辯，惟按民法第一百五十一條第一項之自助行為，以不
    及受法院或其他有關機關援助，並且非於其時為之，則請求權不得實行或其實行
    顯有困難者為限，始得據以依刑法第二十一條第一項阻卻違法。而本件告訴人甲○○所擺置之麒麟花，乃隨處可見之防盜性綠籬盆花植物，雖略具毒性，惟誤舔
    或誤食者，亦僅造成口部、喉部及胃部不適，至多產生嘔吐、腹瀉、衰弱之症狀
    ，令患者十分難過耳，且依卷附照片所示，該等盆栽分置於通道兩旁，中央仍留
    有約一公尺之寬度可供通行，雖造成通行上之不便，仍難謂已嚴重妨礙被告乙○○及其家屬出入，是顯無重大危害被告乙○○家人身體或生命之急迫情事。又盆
    栽之首要效用在供人觀賞並美化環境，被告乙○○擅自任意剪除其枝葉，雖未傷
    及植物生命，然已使其效用喪失，並足生損害於告訴人甲○○，自應該當毀損器
    物罪之構成要件。從而，被告乙○○不圖循正當合法途徑解決爭端，竟強行毀損
    他人之物以達其目的，尚難逕認已符合自助行為之要件，自不足以阻卻毀損行為
    之違法性而解免刑責。此部分被告犯行之事證已臻明確，應依法論科。
二、核被告丙○○所為，係犯刑法第二百七十七條第一項之傷害罪；被告乙○○所為
    ，則係犯刑法第三百五十四條之毀損器物罪。被告丙○○上開傷害犯行與甲○○
    間有犯意之聯絡及行為之分擔，為共同正犯。被告丙○○、乙○○上開犯罪事證
    既明，原審法院乃依據刑法第廿八條、第二百七十七條第一項、第三百五十四條
    、第四十二條第二項、第三十八條第一項第二款、罰金罰鍰提高標準條例第一條
    前段、第二條之規定，並審酌被告丙○○素行良好、所施之手段及造成傷害之程
    度尚屬輕微、犯後態度尚屬良好，被告乙○○素行良好、所施之手段及造成損壞
    之程度尚屬輕微、犯後態度亦屬良好等一切情狀，量處丙○○罰金三千元，量處
    乙○○處罰金一千元，並均諭知以三百元折算一日之易服勞役折算標準，又敘明
    瓦斯噴霧器一個（未扣案，但無證據足認已滅失）、剪刀一把分別屬被告丙○○
    、乙○○所有且係分供犯罪所用之物，均應依刑法第三十八條第一項第二款宣告
    沒收等情，認事用法均無不合，量刑亦屬允妥，被告丙○○、乙○○二人上訴意
    旨均否認犯罪，指摘原判決不當，均無理由，自應均予駁回。
三、被告乙○○傷害甲○○部分：
(一)、公訴意旨略以：被告乙○○於前揭時、地與丙○○、甲○○間之衝突，因不甘示
    弱，將甲○○壓在地上，致甲○○右肘擦傷及右手指挫傷，案經甲○○告訴，因
    認乙○○涉有刑法第二百七十七條第一項之傷害罪嫌。
(二)、按犯罪事實應依證據認定之，無證據不得推定其犯罪事實；又不能證明被告犯罪
    者，應諭知無罪之判決，刑事訴訟法第一百五十四條、第三百零一條第一項分別
    定有明文。又告訴人之告訴，係以使被告受刑事訴追為目的，是其陳述是否與事
    實相符，仍應調查其他事實以資審認，始得為不利被告之認定。認定犯罪事實所
    憑之證據，其為訴訟上之證明，須於通常一般之人均不致有所懷疑，而得確信其
    為真實之程度者，始得據為有罪之認定（最高法院五十二年台上字第一三○○號
    、七十六年台上字第四九八六號判例參照）。本件公訴人認被告乙○○涉有傷害
    罪嫌，無非以告訴人甲○○核與其夫丙○○所供相符之指訴，並有驗傷診斷書一
    紙為論據。訊據被告乙○○則堅決否認出手毆打告訴人，辯稱：伊當時遭丙○○
    以瓦斯噴霧器噴射臉部，眼睛刺痛，呼吸困難，且伊胸部亦突遭告訴人持木棍衝
    來，甲○○把伊壓在地上，伊欲掙脫，與告訴人在地上拉扯，伊未出手打告訴人
    等語。
(三)、經查，告訴人甲○○於警訊及偵查中先後指稱：「搶下剪刀後，她（指被告乙○○）又拿掃把先出手；雙方爭執時，也造成我右肘擦傷及右手指挫傷；她用木棍
    打我，我也打她，我還用嘴巴咬到她的手；木棍本來是我拿在手上，後來她搶我
    木棍，把我壓在地上，所以我的手有在地上擦到才受傷，所以我的傷不是被木棍
    打到的；我先生（指丙○○）用噴霧器噴她，我就在地上撿一根棍子跟她抵抗，
    她就搶我的棍子，作勢要打我，我就抵抗，然後她與我拉扯，我與她一起互壓在
    地上，我的傷就是這樣造成的。」等語。細究上開告訴人指訴及本件事實經過，
    被告乙○○與告訴人發生口角時，手中本持剪刀一把，嗣因遭丙○○以瓦斯噴霧
    器射中臉部而被奪下，已詳述如前，被告乙○○既受噴霧氣體攻擊，衡情應發生
    雙眼刺痛難當之情，在此驚恐、慌張之情境下，是否能立即當場拾得掃把在手，
    並主動攻擊告訴人之能力，寧非無疑，且告訴人所稱被告乙○○已持有掃把在手
    若屬實情，於此情況緊急之衝突中，乙○○立即持以攻擊告訴人，方符常情，乙○○竟捨此不為，竟另前去搶取告訴人手中所持之木棍，客觀上亦與事理有違，
    是告訴人上開指訴陳述，諸多違情之處，尚難遽信；又本件並無告訴人所指之掃
    把扣案，告訴人所稱掃把是否確然存在已有疑問，自難進而據以推論告訴人所指
    訴事實為屬實情，是被告乙○○與告訴人互指係對方主動壓制其身於地上固各執
    一詞，但告訴人甲○○之上開指訴既諸多不符常情之處，相對於被告乙○○之上
    開辯陳自較合理而可採。再參以告訴人甲○○指訴內容，原即未指稱被告乙○○
    係如何之故意出手，以造成其傷害，更坦承本人傷害係於地上磨擦所致，核與其
    所檢具傷單上所載傷害之部位為右手手肘之情相符，堪予採信告訴人之傷與其壓
    制被告乙○○在地時傷及自己有關，從而，被告乙○○先因瓦斯噴霧器傷及雙眼
    ，復遭告訴人壓制在地，亟欲掙脫，而與告訴人產生拉扯，導致告訴人輕微之擦
    、挫傷勢，顯非出於傷害之故意，於查無其他積極證據證明被告乙○○有基於傷
    害之故意，出手傷害告訴人之情況下，自無以為不利被告乙○○之認定。此外，
    復查無其他積極證據足認被告乙○○有傷害犯行，即屬犯罪不能證明，原審因而
    諭知乙○○此部分犯行無罪，核無不合，原審檢察官承告訴人聲請意旨，猶執陳
    詞以為上訴意旨，非有理由，亦應予駁回。
據上論斷，應依刑事訴訟法第三百六十八條，判決如主文。
本案經檢察官董明正到庭執行職務。
中    華    民    國      九十      年       三       月      二十八    日
                              臺灣高等法院高雄分院刑事第八庭
                                  審判長法官  郭雅美
                                        法官  張盛喜
                                        法官  洪兆隆
右正本證明與原本無異。
不得上訴。
                                      書記官  葉淑華
中    華    民    國      九十      年       三       月      三十      日
附錄本案論罪科刑法條
刑法第二百七十七條第一項
傷害人之身體或健康者，處三年以下有期徒刑、拘役或一千元以下罰金。
刑法第三百五十四條
毀棄、損壞前二條以外之他人之物，或致令不堪用，足以生損害於公眾或他人者，處
二年以下有期徒刑、拘役或五百元以下罰金。
                                                                        Ｑ


司法院資訊處製作；財團法人民間司法改革基金會備份。
